臺灣高等法院民事判決　　　　　　　　　　　　　　九十三年度上易字第二五０號
　　上　訴　人　乙○○
　　訴訟代理人　蔡文玉律師
　　複 代 理人　林淑惠律師
　　被上訴人　　台灣電力股份有限公司
　　法定代理人　林清吉
　　被 上 訴人　甲　○
　　共　　　同
　　訴訟代理人　彭國能律師
右當事人間請求返還不當得利等事件，上訴人對於中華民國九十三年一月二十九日臺
灣臺北地方法院九十二年度訴字第三七七七號第一審判決提起上訴，經本院於九十三
年十月十二日言詞辯論終結，判決如下：
    主      文
上訴駁回。
第二審訴訟費用由上訴人負擔。
    事      實
甲、上訴人方面：
一、聲明：(一)原判決關於不利上訴人部分廢棄。
          (二)右開廢棄部分，被上訴人應連帶給付上訴人新台幣（下同）四十九萬八
            千元及自起訴狀繕本送達之翌日起，至清償日止，按年息百分之五計算
            之利息。
二、陳述：除與原判決記載相同部分，予以引用外，並補稱略以：
    (一)被上訴人台灣電力股份有限公司（下稱台電公司）確有於民國（下同）九十年
      十一月十三日起至九十一年五月二十四日止，停止供應坐落台北市○○路○段
      一九六、一九八號地下一樓房屋（下稱系爭房屋）之營業用電。
    (二)系爭房屋自八十五年間起出租予訴外人郭承富後，訴外人郭承富即花費三百餘
      萬元鉅資加以裝潢並經營「東坡居茶藝館」，因其地點甚佳，生意良好，故每
      年期滿訴外人郭承富均一再續延租約，若非此次發生被上訴人台電公司斷電之
      事，訴外人郭承富依其歷年來之通常情形仍會續行承租系爭房屋營業，足見訴
      外人郭承富嗣後終止租約，顯與被上訴人台電公司斷電之事攸關。
三、證據：除援用原審之立證方法外，並補聲請訊問證人涂偉忠、林武雄。
乙、被上訴人方面：
一、聲明：上訴駁回。
二、陳述：除與原判決記載相同部分，予以引用外，並補稱略以：
    (一)系爭房屋未曾遭到被上訴人台電公司斷電處分，自無遭受損害可言。
    (二)至租金額度之變動因素頗多，上訴人何能請求被上訴人連帶賠付租金減少之損
      失。
三、證據：除援用原審之立證方法外，並補提出存證信函、用戶供電線路圖、變更用
          電增設登記單、電價表、系爭房屋電錶資料及台電公司營業規則為證。
    理      由
甲、程序方面：
    本件被上訴人台電公司之法定代理人，已由林能白變更為林清吉，有經濟部函可
    稽（見本院卷第一二四－一、一二四－二頁），茲已據其具狀聲明承受訴訟，並
    續行訴訟（見本院卷第一二三頁），核無不合。合先敘明。
乙、實體方面：
一、本件上訴人起訴主張：伊所有之系爭房屋，自八十五年間起，即出租予訴外人郭
    承富經營「東坡居茶藝館」，每月租金八萬三千元，並由訴外人郭承富自行向被
    上訴人台電公司申請營業用電使用。詎被上訴人台電公司竟指責訴外人郭承富自
    九十年五月份起違章用電，旋於九十年十一月十三日起，逕自停止供電，訴外人
    郭承富因被上訴人台電公司違法停止供電而無法繼續經營，乃於九十年十一月十
    五日與伊終止租約，伊乃依被上訴人甲○之要求，於九十一年五月二十四日代訴
    外人郭承富繳納電費二十三萬零五百四十元。然伊既非被上訴人追償對象，而伊
    向被上訴人台電公司申請返還上開代繳之電費，被上訴人台電公司竟推託不還。
    又伊因被上訴人台電公司拒絕供電，致無法出租使用系爭房屋達六個月又十二天
    ，被上訴人台電公司違反規定任意停電而侵害伊之強制締約權利，損失收入共四
    十九萬八千元等情，爰依不當得利之法則，求為命被上訴人台電公司給付二十三
    萬零五百四十元及自九十一年五月二十四日起至清償日止，按年息百分之五計算
    之利息。並依侵權行為之法則及電業法第十六條之規定，求為命被上訴人台電公
    司及被上訴人甲○連帶給付四十九萬八千元及自起訴狀之繕本送達翌日起至清償
    日止，按年息百分之五計算利息之判決（原審判命被上訴人台電公司應給付上訴
    人二十三萬零五百四十元及自九十二年八月八日起算之法定遲延利息；而駁回上
    訴人其餘之請求。被上訴人台電公司對其敗訴部分未聲明不服而確定。上訴人對
    其敗訴部分，僅就上訴聲明第二項部分聲明不服；其餘起訴訴之聲明第一項利息
    敗訴部分，未聲明不服而確定）。
    被上訴人則以：被上訴人台電公司人員於九十年五月十四日在系爭房屋發現疑似
    竊電事件，惟承租人郭承富否認竊電之事，嗣屋主即上訴人得知後，為免遭致斷
    電處分而代償二十三萬零五百四十元，被上訴人台電公司於原電戶郭承富請求暫
    緩斷電後，並未對此供電地點進行斷電，上訴人所提出其與訴外人包孝欽之租約
    ，係於九十一年四月三日即行簽約，則上訴人所云因遭斷電，直至九十一年五月
    二十五日始再行出租與訴外人包孝欽，應不足取，足見上訴人請求賠償因斷電無
    法出租之房租收入損失四十九萬八千元，實屬無據等語，資為抗辯。
二、本件經依民事訴訟法第四百六十三條準用同法第二百七十條之一第一項第三款規
    定，整理並協議簡化爭點及不爭執點後，兩造同意就本院九十三年六月二十八日
    準備程序中，兩造協議簡化之爭點為主張及辯論（見本院卷第七九、八○頁）。
    經查被上訴人台電公司曾於九十年十一月十二日發暫停供電通知單，通知上訴人
    自九十年十一月十三日起暫停供電，上訴人係於九十一年四月三日與訴外人包孝
    欽簽約出租系爭房屋，並約定訴外人包孝欽自九十一年五月二十五日起，得以開
    始營業後，始起算租金之事實，為兩造所不爭執（見本院卷第七九、六一頁），
    並有暫停供電通知單（見原審卷第十一頁）及房屋租賃契約書（見原卷第十四、
    十五頁）可證，固堪信為真實。
三、茲僅就兩造之爭執點，分述如左：
    (一)上訴人雖主張伊曾於九十年十一月十二日收到被上訴人所開具之暫停供電通知
      單（見原審卷第十一頁），通知自九十年十一月十三日起暫停供電，系爭房屋
      因而自九十年十一月十三日起至九十一年五月二十四日止，無法再營業，原承
      租人郭承富乃於九十年十一月十五日遷離系爭房屋云云。惟查被上訴人台電公
      司固不否認有通知上訴人自九十年十一月十三日起，暫停供電之事實（見本院
      卷第七九頁），然否認有事實上進行斷電之事實，並抗辯伊於九十年五月十四
      日查獲系爭房屋電錶電壓鉤遭鬆脫之違章用電情事，承租人郭承富即於同年五
      月二十五日以郵局存證信函，要求於司法未釐清前暫勿停電，伊考量諸多因素
      ，而決定先不對此供電地點進行斷電，同意俟司法判決後再處理，迄至九十年
      十一月十二日伊發現系爭房屋已鐵門深鎖，門口張貼仲介公司招租房屋廣告，
      旋即至門外張貼將於翌（十三）日暫停供電通知單，即上訴人所指稱之斷電通
      知單，後因系爭房屋電錶係裝置在地下室內，鐵門深鎖，伊根本無法進入，致
      並未進行斷電等語。經查：
      1.依被上訴人台電公司臺北市區營業處簽辦公文記載：「二、用戶郭（承富）
        先生（九十年五月）二十三日來處爭論，仍堅稱未竊電，並質疑係遭過期換
        錶人員陷害，司法未判決有罪前不可能繳錢等等，．．．今再來函要求司法
        判決前勿停電，鑒於本案尚有爭議，且已移送法辦，擬予同意暫不停電，俟
        司法判決後再處理」（見本院卷第五二、五三頁），足見被上訴人台電公司
        臺北市區營業處簽辦之公文，對系爭房屋已同意暫不停電之處置。
      2.證人即原承租戶郭承富亦在原審到場證稱：「（在承租的這段期間）沒有（
        停止供電的情形），只有在九十年四月份台電公司有來查電錶表示說要換電
        錶，隔天有三、四個人來店裡拍照說我們有偷電，要我們與他們和解，然後
        發文說要斷電。於是我就發存證信函說這個案子已經進入法院訴訟程序，應
        該由法院來判斷是否有偷電，台電公司不能自行斷電」（見原審卷第六二、
        六三頁）、「（電錶）是（在地下室房間內的隔板內」、「（外面的人）不
        可能（接觸這個電錶）」、「（當時會同警察到現場的時候）是（發現電錶
        下有引線）」（見原審卷第六四、六五頁）、「（整個地下室）只有一個電
        錶」（見原審卷第六六頁）、「（原審卷第三九頁被證五，九十年十月二日
        預繳電費一萬零六百八十五元）是我太太去繳的」（見原審卷第六七頁）。
        而證人即後承租戶包孝欽亦在原審到場證稱：「（當初裝璜時）有電，但是
        不知道是不是營業用電」、「有（與台電公司因為用電的問題交涉），九十
        一年四月開幕不到二個星期就被斷電．．．」、「（後來）是（有恢復用電
        ），隔了一、二天就恢復用電」（見原審卷第六九頁）。另證人屠偉忠亦在
        本院到場證稱：「（我）是（與林武雄、包孝欽共同合夥經營燒烤店），目
        前仍然在原來的地方即汀州路三段一九六、一九八號地下一樓經營，我們大
        約二年前左右承租到現在，大概於九十一年四月三日簽約，簽約以後我們才
        去裝潢，九十一年五月二十五日開始營業」、「（九十一年四月三日簽約至
        裝潢期間），我們裝潢木工有用到一百一的電，裝潢時沒有使用到冷氣，後
        來我們有自己裝置冷氣，測試時也沒有問題，直到開店的第一天全部用電都
        使用，就發生跳電，．．．直到台電（公司）來拉主電箱的線，我們另外裝
        一個電箱才沒有再跳電」（見本院卷第四一頁）。再依上訴人所提出與後承
        租戶包孝欽之租賃契約書已載明租賃期限自九十一年四月十七日起至九十二
        年四月十六日止（見原審卷第十四頁），足證系爭房屋並無上訴人所云自九
        十年十一月十三日起至九十一年五月二十四日止，有遭斷電之情形。又上訴
        人與訴外人包孝欽係於九十一年四月三日簽訂租賃契約（見原審卷第十五頁
        ），再依證人包孝欽、屠偉忠所為之上開證詞，足證九十一年四月三日簽訂
        租賃契約時係處於有電使用之狀態，且系爭房屋之電錶又係裝設於地下室房
        間之隔板內，外面的人不可能接觸系爭電錶，整個地下室只有一個電錶，亦
        有現場照片可稽（見原審卷第七八、七九頁）。是上訴人所云伊因遭斷電，
        至九十一年五月二十五日始再行出租予訴外人包孝欽，殊不足取。
      3.雖上訴人云自九十年十一月十三日起至九十一年五月二十四日止之半年，為
        斷電期間。惟查系爭房屋之電錶於上開期間仍持續使用，每月仍有用電度數
        ，此由系爭房屋為低壓三相用電，基本度數每月為六○度，兩個月合計僅為
        一二○度，而此六個月期間，每兩個月度數均超過二百餘度（見原審卷第三
        九頁），且上訴人於此六個月期間，共繳費三次（見本院卷第九一頁）等情
        節，可資證明系爭房屋仍有供電、用電之事實。再經參酌系爭整棟建物相關
        之用電戶電錶資料所顯示（見原審卷第八一、八二頁），其中供應一九六號
        、一九八號系爭房屋使用之電錶，僅有編號000000000（見原審卷
        第八一頁），而證人郭承富亦證稱，現場只有一個電錶（見原審卷第六六頁
        ），益證系爭房屋所使用之電錶，並未遭斷電。
    (二)上訴人雖另主張系爭房屋現場有兩個電錶，其中營業電錶遭被上訴人台電公司
      停電，僅有民生電錶可用云云。然查系爭房屋僅有一組電錶供電，已如前述。
      且上訴人亦自認請求賠償這段期間，有繼續繳電費（見本院卷第一二○頁），
      雖云所繳之電費係民生電費，惟上訴人係對系爭編號000000000電錶
      （見原審卷第八一頁）所列度數繳納，並未另對其餘電號電錶繳費。至上訴人
      所云冷氣機用電遭被上訴人台電公司停電，僅剩照明有電，惟系爭房屋係三相
      用電戶，依被上訴人台電公司供電之線路圖（見本院卷第五八頁），不可能在
      同一電錶下，發生照明有電，而冷氣機用電遭被上訴人台電公司停電之情事。
      再依經濟部核准施行之台電公司營業規則（見本院卷第一○○頁至第一○二頁
      ）規定，同一場所同一種類用電應接一戶供電，自不可能有營業用電，又有民
      生用電之情事。且上訴人亦無法提出其有營業用電及民生用電兩張電費單及繳
      納兩種電費之情形。另上訴人所舉出之證人屠偉忠、蔡江裕在本院到場亦僅證
      稱現場使用冷氣機時會跳電，並未證述系爭房屋有遭停電之情事（見本院卷第
      四一頁至第四三頁），尚難據為有利於上訴人之認定。
    (三)又系爭房屋原係供東坡居茶藝館使用，後承租人包孝欽變更為烤窯使用，使用
      之電器設備與電量因而大幅增加，舊有電氣無法負荷，上訴人遂於九十一年五
      月二十七日向被上訴人台電公司辦理變更用電增設登記，變更後設備容量為三
      ○千瓦，其上即載明另裝置有無效錶，原有效電錶號碼為00000000，
      錶別為「一」，與另裝置無效錶，電錶號碼為00000000，錶別為「四
      」（見本院卷第八五頁），足證系爭房屋所以發生跳電之情形，全係因用電量
      增加所致，故上訴人申請變更用電增設登記，並未涉及停電之事。況被上訴人
      台電公司果有停電，系爭房屋現場應係全部電器包括電燈、冷氣等均無法使用
      ，不可能發生部分電器可用，部分電器不能同時使用之情形。且上訴人於九十
      一年五月二十七日至被上訴人台電公司營業處所辦理者，係增加設備容量之申
      請（見本院卷第八五頁），而非復電之申請，設系爭房屋現場果有遭被上訴人
      台電公司斷電，何以上訴人不申辦復電，而逕自申辦增設用電，亦顯與常情有
      悖。又自九十年十一月十三日起至九十一年五月二十四日止，系爭房屋現場僅
      有一電號，一有效電錶，錶別為「一」，而在九十一年五月二十七日增加契約
      容量後，始另裝置一無效電錶。有效電錶專測使用度數，錶別為「一」，無效
      電錶，則專供測用電功率，錶別為「四」（見本院卷第八五頁至第八八頁、第
      九一頁至第九三頁）。再依被上訴人台電公司電價表第二章表燈電價第六款功
      率因數規定（見本院卷第八九、九○頁），以三相供應之用戶，其契約容量或
      用電設備容量20千瓦以上，或電表容量在60安培以上者，每月用電之平均功率
      因數不及百分之八十時，每低百分之一時，該月份電費應增加千分之三，超過
      百分之八十時，每超過百分之一，該月電費應減少千分之一點五，為瞭解此等
      功率因素，並期有效控制供電品質，在同一使用電號之下，除裝置一有效電錶
      外，會另加裝一具無效電錶，用以計算用戶每月用電之平均功率因數。而因系
      爭房屋之前設備容量未超過二○千瓦，故僅裝置一有效電錶（見本院卷第九一
      、九二頁），此對照原用電戶基本資料中錶別為「一」（即有效電錶）之記載
      。是上開增設之電錶，係上訴人在九十一年五月二十七日申請後，始另裝置之
      無效錶一只，並非在上訴人所云斷電期間即自九十年十一月十三日起至九十一
      年五月二十四日止之期間即已存在之電錶。是上訴人主張有營業用電及民生用
      電二電錶，殊不足取。則上訴人主張因被上訴人台電公司拒絕供電，致伊無法
      出租使用系爭房屋達六個月又十二天，被上訴人台電公司違反規定，任意停電
      而侵害伊之強制締約權利，損失收入共四十九萬八千元，依侵權行為之法則及
      電業法第十六條之規定，請求被上訴人台電公司應與其承辦人員即被上訴人甲
      ○連帶負損害賠償責任，自屬無據。
四、綜上所述，上訴人依據侵權行為之法則及電業法第十六條之規定，請求被上訴人
    連帶給付四十九萬八千元及自起訴狀繕本送達之翌日起，至清償日止，按年息百
    分之五計算之利息部分，自屬不應准許。從而原審就上開部分所為上訴人敗訴之
    判決，並無不合。上訴論旨指摘原判決此部分不當，求予廢棄改判，為無理由。
五、至兩造其餘之攻擊或防禦方法及未經援用之證據，經本院斟酌後，認為均不足以
    影響本判決之結果，自無逐一詳予論駁之必要，併此敘明。
六、據上論結，本件上訴為無理由，依民事訴訟法第四百四十九條第一項、第七十八
    條，判決如主文。
中　　　華　　　民　　　國　　九十三　　年　　　十　　　月　　二十六　　日
                                    民事第七庭
                                        審判長法  官  林　鄉　誠
                                              法  官  鄭　威　莉
                                              法  官  王　聖　惠
正本係照原本作成。
不得上訴。
中　　　華　　　民　　　國　　九十三　　年　　　十　　　月　　二十七　　日
　　　　　　　　　　　　　　　　　　　　　　　書記官  陳　樂　觀
